【裁判字號】    95,上國更(四),2
【裁判日期】    950919
【裁判案由】    國家賠償
【裁判全文】
臺灣高等法院臺南分院民事判決       95年度上國更(四)字第2號
上  訴  人  乙○○
即  原  告  甲○○
上二人共同
訴訟代理人  廖瑞鍠  律師
複代理人    黃裕中  律師
上  訴  人  臺南縣玉井地政事務所
即  被  告
法定代理人  丙○○
訴訟代理人  楊丕銘  律師
參  加  人  丁○○
訴訟代理人  許明德  律師
            鄭勝智  律師
上列當事人間請求國家賠償事件，兩造對於中華民國87年4月20
日臺灣臺南地方法院86年度國字第6號第一審判決，分別提起上
訴，經最高法院第四次發回更審，並經參加人於本院前審程序聲
請參加訴訟，本院於95年9月5日言詞辯論終結，茲判決如下：
    主  文
原判決駁回上訴人乙○○、甲○○後開第二項、第三項之訴部分
，及訴訟費用（確定部分除外）之裁判均廢棄。
上訴人臺南縣玉井地政事務所應再給付上訴人乙○○、甲○○以
原審所命給付本金新臺幣壹佰肆拾肆萬捌仟伍佰貳拾玖元為計算
基礎，其中新台幣壹佰零壹萬貳仟捌佰陸拾元參角部分，自民國
84年12月13日起；另新台幣肆拾參萬伍仟陸佰陸拾捌元柒角部分
，自民國85年1月22日起，均至民國85年3月13日止，按週年利率
百分之五計算之利息。
上訴人臺南縣玉井地政事務所應再給付上訴人乙○○、甲○○新
臺幣柒拾貳萬肆仟貳佰陸拾肆元肆角，其中新台幣伍拾柒萬柒仟
壹佰玖拾壹元陸角自民國85年1月22日起，另新台幣壹拾肆萬柒
仟零柒拾貳元捌角自民國86年1月22日起，均至清償日止，按週
年利率百分之五計算之利息。
上訴人乙○○、甲○○其餘上訴駁回。
上訴人臺南縣玉井地政事務所之上訴駁回。
第一、二審及發回前第三審訴訟費用（確定部分除外），由上訴
人臺南縣玉井地政事務所負擔十分之九，餘由上訴人乙○○、甲
○○連帶負擔。
參加訴訟費用由參加人丁○○負擔。
本判決第二項、第三項於上訴人乙○○、甲○○以新台幣貳拾肆
萬壹仟肆佰貳拾壹元為上訴人臺南縣玉井地政事務所供擔保後，
得假執行。
上訴人乙○○、甲○○其餘假執行之聲請駁回。
    事  實
甲、上訴人乙○○、甲○○方面：
一、聲明：(一)原判決不利上訴人乙○○、甲○○部分，除已確定
    者外廢棄。(二)上廢棄部分，上訴人臺南縣玉井地政事務所應
    ：再給付上訴人乙○○、甲○○以原審所命給付本金新臺
    幣（下同）144萬8529元為計算基礎之自民國（下同）84年1
    2月13日起，至85年3月13日止，按週年利率百分之五計算之
    利息及再給付上訴人乙○○、甲○○72萬4266元6角暨自
    84年12月13日起至清償日止，按週年利率百分之五計算之利
    息。(三)第一、二審及發回前第三審訴訟費用，由上訴人臺南
    縣玉井地政事務所負擔。(四)願供擔保請准宣告假執行。
二、陳述：除與原判決及發回前本院判決記載相同者，茲引用之
    外，補稱：
  (一)於82年間，上訴人乙○○、甲○○申報被繼承人朱茂賜之遺
    產稅，應繳納之稅額本僅455萬3259元，因上訴人臺南縣玉
    井地政事務所（以下簡稱玉井地政所）地號摘錄錯誤，將系
    爭台南縣玉井鄉○○段39之4地號（重測後為玉田段670地號
    ）之公告現值誤載為每平方公尺2萬元（實際應為每平方公
    尺5000元），致使應繳納之遺產稅額被國稅局核定為1805萬
    8063元，溢繳1350萬4804元，在85年3月14日始經退還。
  (二)因上訴人玉井地政所之過失，致上訴人乙○○、甲○○在83
    年1月21日溢繳1350萬4804元，迨至85年3月14日始退還。
    在長達2年多之溢繳期間內，上訴人乙○○、甲○○無法利
    用該筆款項，參照最高法院63年台上字第407號判決及66年
    台上字第851號判例意旨，上訴人乙○○、甲○○亦受有相
    當利息損失，如以玉井鄉農會在83年1月間之1年期定期存款
    利息7.5％計算，上訴人乙○○、甲○○亦受有相當於利息
    217萬2795元6角之損失（13,504,804×7.5％＝1,012,860.3
    ，1,012,860.3×2＝2,025,720.6，1,012,860.3÷365×53
    ＝147,075，2,025,720.6＋147,075＝2,172,795.6）上訴人
    玉井地政所亦應如數賠償。
  (三)又上訴人乙○○、甲○○係於84年12月13日向上訴人玉井地
    政所請求國家損害賠償，卻遭拒絕，遲延利息自應從84年12
    月13日起算，原審判決卻謂自85年3月14日起算，應有違誤
    。
三、證據：援用原審及發回前本院歷審提出之證據。
乙、上訴人台南縣玉井地政事務所方面（以下簡稱玉井地政所）
    ：
一、聲明：(一)原判決第一項、第三項、第四項均廢棄。(二)上廢棄
    部份，上訴人乙○○、甲○○在第一審之訴暨假執行之聲請
    均駁回。(三)第一審、第二審及發回前第三審訴訟費用，由上
    訴人乙○○、甲○○負擔。
二、陳述：
  (一)上訴人乙○○及甲○○主張其受有相當於利息損失217萬279
    5元6角之損害者，實無理由而無足取，按本次最高法院發回
    意旨中確定之部分係認定：乙○○、甲○○為繳納系爭遺產
    稅而將系爭土地出售予張漢琛並以出售土地之價金繳納系爭
    遺產稅，然因張漢琛資金不足致要求乙○○、甲○○在過戶
    前提供系爭土地供其向黃金聲及金融機關借款以支付價金予
    上訴人乙○○、甲○○，嗣張漢琛雖順利向黃金聲借款2500
    萬元並以其中之1825萬8063元支付予乙○○及甲○○做為第
    一期價金（由黃金聲以取款條繳納系爭遺產稅以代支付），
    然張漢琛其後向金融機關洽辦貸款並不順利，致違約未能依
    限履行付清餘款及塗銷黃金聲之抵押權之義務，而使其與乙
    ○○及甲○○間之不動產買賣契約依約自動失效，其後乙○
    ○及甲○○乃輾轉承擔上開張漢琛之借款並支付該借款之利
    息而受有支付利息之損害，故乙○○及甲○○所受支付利息
    之損害係肇因於張漢琛違反其與乙○○及甲○○間系爭土地
    買賣契約所致，而非肇因於玉井地政所核發地價證明所致（
    亦即玉井地政所核發地價證明之行為與乙○○及甲○○所受
    支付利息之損害間並無相當因果關係）。
  (二)次按，本次最高法院發回意旨雖另稱「查上訴人一再主張縱
    認伊未受支付利息之損害，仍受溢繳期間相當於利息之損失
    217萬2795元6角（原審卷第81頁、第193頁、上國字卷第32
    頁、第373頁、上國更(一)字卷2第175頁）云云。原審就上訴
    人此重要攻擊方法，未於判決理由項下說明其取捨之意見，
    即為上訴人不利之判決，難謂無判決不備理由之違法。上訴
    人上訴論旨，指摘原判決為不當，求予廢棄，難謂無理由」
    云云。惟查，最高法院之上開發回意旨並未逕認「乙○○及
    甲○○確實受有相當於利息損失之損害」、更未逕認「『乙
    ○○及甲○○所受相當於利息損失之損害』與『玉井地政所
    核發地價證明之行為間』存有相當因果關係」，其僅係指摘
    更三審判決未就乙○○及甲○○之該項主張說明何以不足採
    取之理由致有理由不備之違法而巳，此應先予辨明。次查，
    乙○○及甲○○就系爭借款既因張漢琛之違約致受有支付利
    息之損害而得就該支付利息之損害向張漢琛請求賠償者（至
    於乙○○及甲○○是否向張漢琛求償者則係另一回事），則
    乙○○及甲○○就同一利息支出即不可能再重複主張其受有
    所謂「相當於」支付利息之損害，蓋以在法律上所謂「相當
    於」租金或利息之損害者必以原本之租金或利息損害不被認
    定存在為前提，致倘原本之租金或利息損害業巳存在者即無
    所謂「相當於」租金或利息之損害可言，然本件乙○○及甲
    ○○就系爭借款既因張漢琛之違約致受有支付利息之損害而
    得就該支付利息之損害向張漢琛請求賠償者，則乙○○及甲
    ○○就同一利息支出自不得更向玉井地政所重複主張所謂「
    相當於」支付利息之損害，從而乙○○及甲○○之該項主張
    確無理由。次查，事實上，與玉井地政所核發地價證明之行
    為間具有相當因果關係之乙○○及甲○○之損害，充其量係
    在「乙○○及甲○○出售系爭土地本身之損害」乙節上，而
    絕不可能係在「乙○○及甲○○支付借款利息或相當於借款
    利息之損害」乙節上，蓋以乙○○及甲○○係因玉井地政所
    核發錯誤之地價證明而為繳納溢額之遺產稅致出售系爭土地
    ，從而玉井地政所之行為所導致之乙○○及甲○○之直接損
    害應係「乙○○及甲○○不得已而以較低價格出售系爭土地
    之差價」或「乙○○及甲○○原本意欲利用系爭土地獲利之
    計劃落空之所失利益」等節，然此等損害未必會發生致乙○
    ○及甲○○應舉證證明其已發生且證明其金額若干，而乙○
    ○及甲○○就此等損害之確已發生及其損害金額若干等則不
    但並未具體主張，亦且並未舉證證明其確巳發生及其損害金
    額，從而乙○○及甲○○自不得僅以「其仍受有相當於利息
    之損害」等籠統已極之陳述解免其所應負「證明其損害確已
    發生及其損害金額」之舉證責任，蓋以如前所述乙○○及甲
    ○○之損害未必會發生致乙○○及甲○○自應先行證明其損
    害確已發生（否則損害如未發生者即無損害賠償請求權矣）
    ，以此而論，則乙○○及甲○○之主張亦無理由；雖乙○○
    及甲○○於95年7月26日準備書（一）狀第3頁主張稱「因玉
    井地政所之過失，致乙○○及甲○○在83年1月21日溢繳135
    0萬4804元，迨至85年3月14日始經退還，在長達2年多之溢
    繳期間內，乙○○及甲○○無法利用該筆1350萬4804元，乙
    ○○及甲○○也受有相當於利息之損失，如以玉井農會在83
    年1月之年期定存利息7.5％計算，乙○○及甲○○亦受有相
    當於217萬2795元6角之損失」云云，然而乙○○及甲○○並
    未證明「如1350萬4804元於83年1月21日並未用以繳納遺產
    稅者則乙○○及甲○○計劃自83年1月21日起至85年3月14日
    止將之存入玉井農會一年期定存連續3次以賺取年息7.5％之
    利息，致將1350萬4804元用以繳納遺產稅之結果乃造成乙○
    ○及甲○○之相當於利息損失之損害」之事實為真（倘乙○
    ○及甲○○能證明上開事實為真者，則乙○○及甲○○可以
    逕行主張其受有利息損失之損害，而非主張「相當於」利息
    損失之損害，倘乙○○及甲○○不能證明上開事實為真者則
    乙○○及甲○○根本未受損害而更遑論相當於利息損失之損
    害，故所謂相當於利息損失之損害者於本件實易遭扭曲），
    從而乙○○及甲○○就其所主張之損害根本尚未證明其確實
    存在，致其請求玉井地政所賠償者實無理由。
  (二)退言之，乙○○及甲○○之請求亦不符合國家賠償法之要件
    ，或至少乙○○及甲○○就其損害之發生亦與有過失，按本
    件依國家賠償法第六條之規定，乙○○及甲○○不得對玉井
    地政所提出國家賠償之請求；退言之，乙○○及甲○○就其
    何以該當國家賠償法第二條第二項規定之「自由或權利遭受
    損害」之要件者，亦未盡其主張暨舉證責任，致其請求亦無
    理由；再退言之，玉井地政所亦無過失，或至少玉井地政所
    之過失尚未被舉證證明，致原告之請求亦無理由；再退言之
    ，乙○○及甲○○就其損害亦與有過失，致本件實有過失相
    抵規定之適用而應免除或至少減輕玉井地政所之賠償責任。
三、證據：援用原審及發回前本院歷審提出之證據。
    理  由
甲、程序方面：
    按「就兩造之訴訟有法律上利害關係之第三人，為輔助一造
    起見，於該訴訟繫屬中，得為參加。參加，得與上訴、抗告
    或其他訴訟行為，合併為之。」，民事訴訟法第58條第1、2
    項分別定有明文。查參加人丁○○於本院前審程序具狀主張
    上訴人乙○○、甲○○應連帶給付145萬元，清償日為本件
    判決確定之日，且其就上開債權已於原審法院聲請假扣押，
    經原審法院91南院鵬執全字第3740號執行命令禁止上訴人乙
    ○○、甲○○在184萬5000元及執行費1萬2915元之範圍收取
    對上訴人玉井地政所債權或為其他處分，上訴人玉井地政所
    亦不得對上訴人乙○○、甲○○清償各情，並提出本院93年
    度上易字第124號和解筆錄、原審法院假扣押裁定及執行命
    令等影本各乙份在卷可稽（本院更(三)審卷第182頁至第184頁
    ），且為上訴人乙○○等二人所不爭執，是上訴人乙○○等
    二人本件如受敗訴之判決，參加人之債權即有難以受償之虞
    ，其對本件訴訟顯有法律上之利害關係，揆諸上揭規定，參
    加人自得參加本件訴訟，合先敘明。
乙、實體方面：
一、上訴人乙○○、甲○○二人於原審起訴主張：上訴人乙○○
    、甲○○之父朱茂賜二人於82年1月15日死亡，渠等於82年5
    月25日申報遺產稅時，向上訴人玉井地政所申請核發坐落臺
    南縣玉井鄉○○段39之4地號土地（重測後為玉田段670地號
    ，下稱系爭土地）之地價證明，因上訴人玉井地政所地籍圖
    未釐正地號摘錄錯誤，致發給每平方公尺實為5000元而誤為
    每平方公尺2萬元之公告現值證明，致使應納之遺產稅額被
    國稅局核定為1805萬8063元，上訴人乙○○、甲○○並於83
    年1月21日依該核定稅額繳納完畢，嗣後發現上開公告現值
    證明有誤，該應納稅額實僅為455萬3259元。上訴人乙○○
    、甲○○溢繳之1350萬4804元，遲至85年3月14日始經稅捐
    機關退還。因上訴人玉井地政所之承辦人員核發之公告現值
    證明有誤，致使上訴人乙○○、甲○○溢繳1350萬4804元之
    遺產稅，雖嗣後經稅捐機關更正錯誤並退還溢繳款項，但上
    訴人乙○○、甲○○仍受有損害，曾請求國家賠償，但遭上
    訴人玉井地政所拒絕。為此依國家賠償法第2條第2項之規定
    ，請求為上訴人玉井地政所給付上訴人乙○○、甲○○600
    萬元及利息等語。（原審判決命上訴人玉井地政所應給付上
    訴人乙○○、甲○○144萬8529元及自85年3月14日起至清償
    日止，按年利率百分之5計算之利息，駁回上訴人乙○○、
    甲○○其餘之訴，兩造各就其敗訴部分提起上訴；嗣經最高
    法院93年台上字第1329號判決後，上訴人乙○○、甲○○請
    求支付金額中之210萬4698元本息部分，已敗訴確定，再經
    本院更(三)審判決將原判決關於命上訴人玉井地政所上開給付
    部分廢棄，上廢棄部分並駁回上訴人乙○○、甲○○在第一
    審之訴，上訴人乙○○、甲○○提起第三審上訴。第三審除
    就上訴人乙○○、甲○○請求給付217萬2795.6元本息敗訴
    部分廢棄發回外，上訴人乙○○、甲○○其餘請求部分，則
    經第三審駁回上訴確定。則本院更(四)審，所審理之範圍為「
    上訴人乙○○、甲○○請求上訴人玉井地政所應給付217萬
    2795元6角及自84年12月13日起至清償日止，按週年利率百
    分之五計算之利息」，合先敘明。
二、上訴人玉井地政所則以：上訴人乙○○、甲○○溢繳之款項
    ，業經稅捐機關退還，上訴人乙○○等二人並未受有損害，
    且其未曾收受系爭溢繳稅款，上訴人乙○○、甲○○不應向
    其請求損害賠償。且稅捐機關於85年2月24日即退稅予上訴
    人乙○○、甲○○，惟上訴人乙○○等二人自行拖延至85年
    3月14日始行兌領亦有過失等語，資為抗辯。
三、上訴人甲○○、乙○○主張：渠等二人之父即被繼承人朱茂
    賜於82年1月15日死亡，渠等為申報遺產稅，曾於82年5月25
    日向上訴人台南縣玉井地政所申請核發系爭土地之地價證明
    ，該土地每平方公尺之公告現值實僅5000元，詎上訴人玉井
    地政所因地籍圖未釐正，地號摘錄錯誤，竟核發每平方公尺
    2萬元之公告現值證明，致應納之遺產稅額經國稅局核定為
    1805萬8063元，其並已於83年1月21日繳納完畢。嗣上訴人
    玉井地政所於84年9月1日發函更正該公告現值為5000元，國
    稅局亦將應納遺產稅額核定更正為455萬3259元，並將溢繳
    之1350萬4804元於85年2月24日以支票方式退還，並經上訴
    人乙○○、甲○○於85年3月13日兌領。上訴人乙○○、甲
    ○○二人以受有利息損害為由，於84年12月13日以書面向上
    訴人玉井地政所請求國家賠償遭拒各情，業據上訴人乙○○
    、甲○○提出系爭土地登記簿謄本、財政部臺灣南區國稅局
    新化稽徵所85年2月2日南區國稅新化徵字第85003287號函、
    上訴人玉井地政所85年1月8日85所2字第059號國家賠償事件
    協議不成立證明書，及系爭土地地價證明申請書、地價證明
    書存根、上訴人玉井地政所84年9月1日84所2字第3412號函
    ，及財政部台灣省南區國稅局新化稽徵所86年7月25日南區
    國稅新化資字第86023253號函附之上訴人乙○○、甲○○被
    繼承人朱茂賜遺產稅申報書、調查報告書、更正通知單及查
    詢清單等影本各乙份在卷足稽（原審卷第5頁、第6頁、第19
    頁至第24頁、第26頁至第56頁），為上訴人玉井地政所所不
    爭，上訴人乙○○、甲○○上開事實之主張，堪信真正。
四、查上訴人乙○○、甲○○主張渠等受有溢繳期間相當於利息
    之損失，如以玉井鄉農會在83年1月間之1年期定期存款利息
    年息7.5％計算，則計受有217萬2795.6元之損失，且渠等於
    84年12月13日即向上訴人玉井地政所請求國家賠償，故應自
    84年12月13日起計算遲延利息，惟此為上訴人玉井地政所所
    否認，是本件之爭點應在於「上訴人玉井地政所應否負國家
    賠償責任？」、「上訴人乙○○、甲○○於溢繳遺產稅期間
    ，受有何種損失？其金額若干？」，爰分述之：
(一)、上訴人玉井地政所應否負國家賠償責任？
  1.按公務員於執行職務行使公權力時，因故意或過失不法侵害
    人民自由或權利者，國家應負損害賠償責任，國家賠償法第
    2條第2項定有明文。又遺產及贈與稅法第10條第1項前段、
    第2項亦明定遺產或贈與財產價值之計算，以被繼承人死亡
    時或贈與人贈與時之時價為準；第1項所稱時價，土地以公
    告土地現值或評定標準價格為準。
  2.查上訴人乙○○、甲○○之父即被繼承人朱茂賜於82年1月1
    5日死亡，上訴人乙○○等二人為申報遺產稅，曾於82年5月
    25日向上訴人玉井地政所申請核發系爭土地之地價證明，該
    土地每平方公尺之公告現值實僅5000元，詎上訴人玉井地政
    所所屬承辦公務員因地籍圖未釐正，地號摘錄錯誤，竟核發
    每平方公尺2萬元之公告現值證明，致應納之遺產稅額經國
    稅局核定為1805萬8063元，其並已於83年1月21日繳納完畢
    。嗣上訴人玉井地政所於84年9月1日始以84所二字第03412
    號函，發文予上訴人乙○○等稱「本案土地因地籍圖未釐正
    ，發生地號重複情形，致地號摘錄錯誤，現更正81年、82年
    、83年公告現值及83年公告地價，以符實際情形。」，國稅
    局始將上訴人乙○○、甲○○應納遺產稅額更正為455萬325
    9元，並將溢繳之1350萬4804元於85年2月24日以開立支票方
    式退還上訴人乙○○、甲○○，有上訴人玉井地政所84年9
    月1日84所2字第3412號函乙件在卷足按（原審卷第22頁、第
    23頁），為上訴人玉井地政所所不爭。參以本院向南區國稅
    局新化稽徵所，調來之朱茂賜遺產稅申報資料案卷中，所附
    之81年臺南縣玉井鄉公告土地現值表第5頁，系爭39之4號土
    地之公告現值亦記載每平方公尺為2萬元，足見於82年5月間
    ，上訴人玉井地政所將系爭土地81年度之公告現值誤登載為
    每平方公尺2萬元，至84年間始更正，堪認上訴人乙○○、
    甲○○溢繳稅額確係因上訴人玉井地政所所屬承辦公務員過
    失誤載公告現值所致，而上訴人乙○○、甲○○依國稅局核
    定之金額繳納，應無過失。從而，上訴人乙○○、甲○○以
    上訴人玉井地政所所屬承辦公務員之過失，核發錯誤之地價
    證明，致上訴人乙○○、甲○○溢繳遺產稅1350萬4804元，
    受有溢繳期間相當定存利息之損害為由，依國家賠償法第2
    條第2項之規定，請求上訴人玉井地政所賠償，於法有據。
(二)、上訴人乙○○、甲○○於溢繳遺產稅期間，受有何種損失？
    其金額若干？
  1.按「損害賠償，除法律另有規定或契約另有訂定外，應以填
    補債權人所受損害及所失利益為限。依通常情形，或依已定
    之計劃、設備或其他特別情事，可得預期之利益，視為所失
    利益。」，民法第216條定有明文。又「如上訴人確因被上
    訴人不當假扣押裁定之執行，而受利息差額之損害，自不能
    因上訴人已向公庫領取低利，而謂上訴人不得請求賠償。」
    、「上訴人因被上訴人遲延清償借款，而受有定存利息差額
    之損害，則遲延清償與定存利息差額二者間似有相當因果關
    係，上訴人非不得請求賠償。」，分別有最高法院66年台上
    字第851號判例、86年度台上字第1894號判決可資參照。
  2.經查，上訴人乙○○、甲○○因申報遺產稅之需要，向上訴
    人玉井地政所申請核發土地之地價證明，屬上訴人玉井地政
    所所屬公務員於職權範圍內之事項，上開地價證明將系爭土
    地之公告現值誤載為每平方公尺2萬元（實則每平方公尺僅
    為5000元），致使應納之遺產稅額被國稅局核定為1805萬80
    63元（實則應僅為455萬3259元），而致上訴人乙○○、甲
    ○○在83年1月21日溢繳遺產稅額1350萬4804元，迨至85年3
    月14日國稅局始將上開款項退還上訴人乙○○、甲○○，上
    訴人乙○○等二人主張在此期間無法利用該筆款項，受有相
    當定存利息損失（即當地玉井鄉農會83年1月間之1年期定期
    存款利息7.5％），依上說明，洵屬有據，上訴人玉井地政
    所對於上開農會之定存利率之事實亦不爭執（本院卷第162
    頁），依此利率計算，上訴人乙○○、甲○○自83年1月21
    日起至85年3月13日共2年又53天（85年2月共29 天），受有
    相當於利息217萬2793元4角之損害（13,504,804 ×7.5％＝
    1,012,860.3；1,012,860.3×2＝2,025,720.6；1,012,860.
    3÷365×53＝147,072.8；2,025,720.6＋147,072.8＝2,172
    ,793.4）。其中上訴人乙○○、甲○○自83年1月21日迄至
    84年1月20日止及84年1月21日迄至85年1月20日止，分別受
    有每年相當定存利息損害轉換本金金額為101萬2860元3角（
    13,504,804×7.5％＝1,012,860.3）之損害。另85年1月21
    日起至85年3月13日止共53日，上訴人乙○○、甲○○則受
    有相當定存利息損害轉換本金金額為14萬7072元8角（1,012
    ,860.3 ×53÷365=147,072.8）之損害。
  3.按「遲延之債務，以支付金錢為標的者，債權人得請求依法
    定利率計算之遲延利息。」，民法第233條第1項前段定有明
    文，又一年之定存利息，其利息之領取，必需定存一年期間
    屆滿後始得領取，此為公眾週知之事實，因此上訴人乙○○
    、甲○○所受相當定存利息之損害，應於定存一年期間屆滿
    後始發生。查上訴人玉井地政所應給付上訴人乙○○、甲○
    ○自83年1月21日起至85年3月13日（退稅支票於85年3月14
    日始兌領）共受有相當於定存利息217萬2793元4角之損害（
    自83年1月21日迄至84年1月20日止及84年1月21日迄至85年1
    月20日止，定存利息金額每年各為101萬2860元3角；至於85
    年1月22日起至85年3月13日止，定存利息金額則為14萬7072
    .8元，惟此部分定存利息須至86年1月21日始屆滿一年而得
    請求遲延利息），業見上述，是上訴人乙○○、甲○○請求
    判決上訴人玉井地政所應給付217萬2793元4角及其中101萬
    2860元3角部分，自民國84年12月13日起（即第一年定存屆
    滿後、乙○○等請求賠償遭拒絕之日）；另101萬2860元3角
    部分，自民國85年1月22日起（即第二年定存屆滿翌日）；
    另14萬7072元8角自民國86年1月22日起（即第三年定存屆滿
    翌日），均至清償日止，按週年利率百分之五計算之利息，
    亦屬有據，均應予准許。
五、上訴人玉井地政所辯稱「財政部臺灣省南區國稅局新化稽徵
    所開具之退稅支票之發票日期係85年2月24日，上訴人乙○
    ○、甲○○於85年3月14日始前往兌領，應負遲延提示責任
    」云云。但查南區國稅局新化稽徵所所開具之退稅款支票簽
    發日期固為85年2月24日，惟上訴人玉井地政所並未舉證證
    明係於當日即將支票交付上訴人乙○○、甲○○，已難認定
    上訴人乙○○、甲○○係於85年2月24日領得該支票。況財
    政部臺灣省南區國稅局新化稽徵所92年11月20日南區國稅新
    化一字第0920060765號函亦載稱：「經財政部臺灣省南區國
    稅局臺南縣分局函復說明，自退稅支票開立後，經承辦人員
    核對無誤，即陳送主管核章，所需作業時間約需3至4天，再
    將支票函送本所通知納稅義務人領取支票。」，依上說明，
    上訴人乙○○、甲○○不可能於退稅支票85年2月24日開立
    當日，即領得該支票。又依本案退稅85年2月24日之支票兌
    領期限係一年，此有財政部台灣省南區國稅局新化稽徵所92
    年9月15日南區國稅新化一字第0920050036號函附「查退稅
    資料紀錄」在卷可佐（本院更(二)審卷第162頁），上訴人乙
    ○○、甲○○在支票開立後一年內均得提示兌領。綜合上情
    ，本院認應以支票實際兌現之日為損害賠償終結之日，較為
    合理，上訴人玉井地政所上開所辯，並無理由。
六、上訴人玉井地政所另辯稱「本案已經退稅完畢，依國家賠償
    法第6條規定，上訴人乙○○等不得再為本案利息之請求」
    云云。經查原審及本院前審（上國字第4號）均曾函查財政
    部臺灣省南區國稅局新化稽徵所，該所以87年2月17日南區
    國稅新化徵字第87005689號函覆「朱君等二人溢繳遺產稅，
    係因地政機關地號摘錄錯誤所致，與行政法院86年8月20日
    庭長評事聯席會議所指『因稅捐稽徵機關適用法令或計算錯
    誤而溢繳稅款』之情形不同；又稅捐稽徵法第二十八條，並
    未規定應加計利息一併退還，自不得加計利息，方符租稅法
    定主義等」，另87年11月7日南區國稅徵字第87084700號函
    覆「本件納稅義務人因地政機關作業錯誤溢繳之遺產稅，依
    據現行法令規定，尚無加計算利息退還之適用（依財政部68
    年3月21日台財稅第31863號函釋）」等語，固有上開函文附
    卷可稽（原審卷第156頁、本院上訴卷第78頁），惟民法第
    216條第1項明定「損害賠償，除法律另有規定或契約另有訂
    定外，應以填補債權人所受損害及所失利益為限。」；又「
    損害賠償之範圍，應以被害人實際所受損害為衡」，亦有最
    高法院85年度台上字第2248號、89年臺上字第842號判決可
    資參照。查上訴人乙○○、甲○○確因上訴人玉井地政所所
    屬承辦公務員之過失，致受有相當定存利息之損害，業如前
    述，上訴人乙○○、甲○○依法自得就其實際所受之損害請
    求上訴人玉井地政所賠償損害。至於上訴人乙○○等於92年
    7月2日向財政部臺灣省南區國稅局請求利息金額雖僅189萬
    6407元（計算方法參照鈞院92年上國更(二)字第1號卷內財政
    部臺灣省南區國稅局92年6月19日南區國稅局徵字第0920073
    272號函覆鈞院之公函），與本案請求金額有異，係因請求
    損害賠償之範圍不同所致，併予敘明。
七、綜上所述，上訴人玉井地政所所屬承辦公務員執行職務因過
    失致上訴人乙○○、甲○○受有前揭損害，上訴人乙○○、
    甲○○依國家賠償法第2條第2項規定，訴請上訴人玉井地政
    所損害賠償，於法有據。累計上訴人乙○○、甲○○自83年
    1月21日起至85年3月13日共2年又53天，受有相當於定存利
    息217萬2793元4角之損害。茲原審判決命上訴人玉井地政所
    應給付上訴人乙○○、甲○○其中144萬8529元及自85年3月
    14日起至清償日，按週年利率百分之五計算之利息，核無違
    誤，上訴人玉井地政所此部分之上訴，為無理由。除上開原
    審所命給付部分外，另上訴人乙○○、甲○○請求上訴人玉
    井地政所應依原審所命給付本金144萬8529元為計算基礎，
    其中101萬2860元3角部分，自民國84年12月13日起；另43萬
    5668元7角部分，自民國85年1月22日（第二年定存到期翌日
    ）起，均至民國85年3月13日止，按週年利率百分之五計算
    之法定遲延利息；及上訴人乙○○、甲○○請求上訴人玉井
    地政所應再給付72萬4264元4角，其中57萬7191元6角自民國
    85年1月22日起（第二年定存利息到期翌日），其餘14萬707
    2元8角自民國86年1月22日（第三年定存利息到期翌日）起
    ，均至清償日止，按週年利率百分之五計算之利息（詳如後
    附對照表），於法亦屬有據，原審駁回上訴人乙○○、甲○
    ○上開本息之訴，洵有未洽，上訴意旨指摘原判決不當，求
    為廢棄改判，為有理由，應由本院將原判決該部分廢棄，並
    改判如主文第2項、第3項所示。至於上訴人乙○○、甲○○
    其餘上訴並無理由，應予駁回。又上訴人乙○○、甲○○陳
    明願供擔保宣告假執行，就上訴人乙○○、甲○○勝訴部分
    ，核無不合，爰酌定相當之擔保金額予以准許；至於敗訴部
    分，已失請求依據，應予駁回。
八、本件事證已臻明確，兩造其餘攻擊防禦方法及證據資料，核
    與本件判決結果不生影響，不予一一論述，併予敘明。
結論：本件上訴有理由，依民事訴訟法第四百五十條、第四百四
十九條第一項、第四百六十三條、第三百九十條第二項、第三項
、第七十九條、第八十五條第二項判決如主文。
中    華    民    國    95    年     9    月    19    日
                  民事第三庭    審判長法  官  陳光秀
                                      法  官  李文賢
                                      法  官  曾平杉
上為正本係照原本作成。
上訴人玉井地政所如對本判決上訴，須於判決送達後20日內向本
院提出上訴狀，未表明上訴理由者，應於上訴後20日內，向本院
提出理由書（須附繕本）。依法須繳納裁判費並應委任律師為訴
訟代理人，始得上訴。
中    華    民    國    95    年     9    月    25    日
                                      書記官  葉秀珍
【附記】
民事訴訟法第466條之1：
(1)對於第二審判決上訴，上訴人應委任律師為訴訟代理人。但上
  訴人或其法定代理人具有律師資格者，不在此限。
(2)上訴人之配偶、三親等內之血親、二親等內之姻親，或上訴人
  為法人、中央或地方機關時，其所屬專任人員具有律師資格並
  經法院認為適當者，亦得為第三審訴訟代理人。
民事訴訟法第466之2：
上訴人無資力委任訴訟代理人者，得依訴訟救助之規定，聲請第
三審法院為之選任律師為其訴訟代理人。
                                                   Ｊ


司法院資訊處製作；財團法人民間司法改革基金會備份。
